臺北高等行政法院判決　　　　　　　　　　　　　　　九十年度訴字第三九六八號
　　　　　　　　　　　　　　　.
　　原　　　告　甲○○
　　被　　　告　行政院農業委員會
　　代　表　人　范振宗（主任委員）
　　訴訟代理人　乙○○
　　　　　　　　丙○○
　　　　　　　　丁○○
右當事人間因老年農民福利津貼事件，原告不服行政院中華民國九十年三月十四日台
九十訴字第○一六一二○號訴願決定，提起行政訴訟。本院判決如左：
　　主  文
原告之訴駁回。
訴訟費用由原告負擔。
　　事  實
緣原告於民國（下同）八十九年五月三十一日向雲林縣斗六市農會申請發給老年農民
福利津貼，經該農會函轉受被告委託機關—勞工保險局（下稱勞保局）審查結果，以
八十九年七月二十四日保受字第六六一三六九二號函復略以，依八十七年十一月十一
日修正公布之老年農民福利津貼暫行條例第三條暨第四條第二項及第三項規定，原告
已由台灣省雲林農田水利會領取勞工保險老年給付，且於老年農民福利津貼暫行條例
修正後之八十八年七月十六日再參加農民健康保險，不合申領老年農民福利津貼，乃
核定不予發給。原告不服，主張早年已取得農地，具有農民身分，因服務於農田水利
會，而於農田水利會參加勞工保險，自不能再加入農民健康保險，惟於八十八年七月
十六日自農田水利會退休當日即參加農民健康保險，勞保局當以原告早年取得農民資
格之日作為符合參加農民健康保險之依據，另其退休時所領取之勞工保險老年給付為
其每年所納保險費之累積，與社會保險老年給付不同，況全省農田水利會所屬員工，
不乏與原告相同情形，卻仍得領取老年農民福利津貼云云，提起訴願，遭決定駁回，
遂向本院提起行政訴訟。茲摘敘兩造訴辯意旨如次：
甲、原告方面：
一、聲明：求為判決訴願決定及原處分均撤銷。
二、陳述：
１、訴願決定稱：「．．至訴稱服務於全省各水利會員工，亦有退休後領取『勞保老
    年給付』，始加入農保，卻可領取老年農民福利津貼云云，姑不論未舉證以實其
    說，且屬另案，非本件所應審究，所訴核不足採。本件原處分應予以維持。」云
    云，實難令原告信服，倘須原告舉證，訴願決定機關即應通知原告舉證或詳為調
    查，方為合理合法。惟訴願決定機關既不調查，亦未通知原告舉證，即作出結論
    ，隱射原告說謊，顯屬主觀率斷。另訴願決定所謂「且屬另案，非本件所應審究
    ，所訴核不足採」乙節，原告乃舉相關事實用以佐證其陳述，此係科學辯證方法
    ，訴願決定未查，即將事實歸為「另案」，有失邏輯。訴外人鄭金堆與原告同為
    台灣省雲林農田水利會退休之職員，兩人具有相同條件背景，鄭金堆由台灣省雲
    林農田水利會領取勞工保險老年給付後，現今仍繼續領取老年農民福利津貼，此
    有案可稽，而訴願決定機關具有完備電腦資料，不難求證原告所言，即非訴願決
    定所謂「另案」，是被告何不比照辦理，核准原告領取老年農民福利津貼，方免
    失偏頗。
２、原告出身農家，早於三十七年間即以自耕農身分取得農地耕種，此有土地登記簿
    謄本可稽，嗣因服務於農田水利會，按規定參加勞工保險，自不能重覆加入農民
    健康保險。而原告於八十八年七月十六日自台灣省雲林農田水利會退休當日隨即
    加入農民健康保險，勞保局當以原告早年取得農民資格作為參加農民健康保險之
    依據，不應將原告歸認為新加保人。亦即，原告於數十年前已取得自耕農身分，
    確實兼任土地自耕農維生，並無出租情形，礙於原告早年服務於農田水利會，必
    須參加勞工保險，惟原告確自退休後專職「老農」，卻無法獲取政府照顧老年農
    民之福利，豈謂原告申領老年農民福利津貼係浪費政府有限財政資源。原告業已
    年滿六十五歲，且係參加農民健康保險之自耕農，具加保年資合計六個月以上者
    ，原告數十年之自耕農身分自始未中斷，符合請領老年農民福利津貼資格，是應
    參酌原告實際取得土地自耕農身分之日，據以審究原告是否符合農民健康保險之
    條件，不應拘泥法條文義否准原告應有權益。
３、原告對已領取勞工保險老年給付並不爭執，惟原告所領勞工保險老年給付僅係原
    告領回已繳納勞保費用，乃屬個人儲蓄，與商業人壽保險相同，而與社會保險老
    年給付不同，亦與系爭老年農民福利津貼性質不同，兩者不相違背。
４、參照老年農民福利津貼暫行條例第五條「曾因所得、財產超過核發標準或具有農
    業外專任職業而不能領取老農津貼者之補發」規定，原告應符合該條所定得申請
    追溯補發資格第六款「已領取社會保險老年給付者不可申請」之規定，請求鈞院
    考量情理法，個案審核原告之請求，准予核發系爭老年農民福利津貼。
乙、被告方面：
一、聲明：求為判決駁回原告之訴，訴訟費用由原告負擔。
二、陳述：
１、按「本條例所稱老年農民，應符合下列各款資格條件：一、年滿六十五歲。二、
    申領時參加農民健康保險之農民且加保年資合計六個月以上者或已領取勞工保險
    老年給付之漁會甲類會員，且會員年資合計六個月以上者。」、「已領取社會保
    險老年給付者，於本條例修正通過後再加入農民健康保險者或加入勞工保險之漁
    會甲類會員，不適用本條例之規定。」八十七年十一月十一日修正公布之老年農
    民福利津貼暫行條例第三條及第四條第三項定有明文。另按「本條例第四條第三
    項所稱已領取社會保險老年給付者，其範圍如下：一、已領取公務人員保險養老
    給付者；二、已領取勞工保險老年給付者；三、已領取私立學校教職員保險養老
    給付者；四、已領取軍人保險退伍給付者。」老年農民福利津貼申領及核發辦法
    第四條亦有明文。
２、原告請領老年農民福利津貼，須於申領時加入農民健康保險年資達六個月以上，
    原告雖加入農民健康保險年資達六個月以上，惟原告已領取勞工保險老年給付，
    且於老年農民福利津貼暫行條例修正通過後之八十八年七月十六日始加入農民健
    康保險，此有現金老年給付及被保險人（即原告）異動資料影本可稽，故原告不
    符合請領老年農民福利津貼資格，勞保局以八十九年七月二十四日八九保受字第
    六六一三六九二號函核定不予發給原告老年農民褔利津貼，揆諸老年農民福利津
    貼暫行條例第三條、第四條第三項及老年農民福利津貼申領及核發辦法第四條規
    定，並無不當，訴願決定亦維持在案。
３、老年農民福利津貼暫行條例第五條所定「追溯補發」之規定，亦須符合補發資格
    之人始得申請，亦即須在老年農民福利津貼暫行條例八十七年修正前加入農保者
    ，始得適用。本件原告係在老年農民福利津貼暫行條例八十七年修正之後始加入
    農保，且其已領取其他社會保險給付，與老年農民福利津貼暫行條例第四條第三
    項規定不符，即不符申請系爭老年農民福利津貼資格，亦不符合追溯補發規定之
    要件。
　　理  由
一、被告代表人原為陳希煌，九十一年二月一日變更為范振宗，茲由其具狀聲明承受
    訴訟，核無不合，應予准許。
二、依老年農民福利津貼暫行條例第二條、第四條第五項，及老年農民福利津貼申領
    及核發辦法第六條規定：「本條例所稱主管機關：在中央為行政院農業委員會」
    、「老年農民福利津貼申領及核發辦法，由中央主管機關定之。」、「本津貼之
    核發業務，由中央主管機關委託勞工保險局辦理」。又無隸屬關係之機關辦理受
    託事件所為之行政處分，視為委託機關之行政處分，訴願法第七條前段亦有明文
    。勞保局與被告行政院農業委員會間並無隸屬關係，是勞保局核定不予發給原告
    老年農民福利津貼之處分，應視為委託機關即被告行政院農業委員會之行政處分
    ，從而，本部分應以行政院農業委員會為被告。
三、按「本條例所稱老年農民，應符合下列各款資格條件︰一、年滿六十五歲。二、
    申領時參加農民健康保險之農民且加保年資合計六個月以上者或已領取勞工保險
    老年給付之漁會甲類會員，且會員年資合計六個月以上者。」、「符合前條資格
    條件之老年農民，得申請發給福利津貼，每月新台幣三千元，發放至本人死亡當
    月止。同一期間兼具前條及政府發放之生活補助或津貼之資格條件者，得擇一申
    領之。已領取社會保險老年給付者，於本條例修正通過後再加入農民健康保險者
    或加入勞工保險之漁會甲類會員，不適用本條例之規定。不符本條例資格而領取
    福利津貼者，其溢領之福利津貼應由本人或法定繼承人自事實發生之日起三十日
    內繳還；未繳還者，應依法追訴。老年農民福利津貼申領及核發辦法，由中央主
    管機關定之。」為八十七年十一月十一日修正公布之老年農民福利津貼暫行條例
    第三條及第四條所規定。次按「本條例第四條第三項所稱已領取社會保險老年給
    付者，其範圍如下：一、已領取公務人員保險養老給付者。二、已領取勞工保險
    老年給付者。三、已領取私立學校教職員保險養老給付者。四、已領取軍內保險
    退伍給付者。」老年農民福利津貼申領及核發辦法第四條亦有明文。
四、查原告自台灣省雲林農田水利會退休時，已由勞保局於八十八年七月二十八日核
    付勞工保險老年給付新台幣一、五三三、○一二元，且原告遲至八十七年十一月
    十一日總統令修正公布老年農民福利津貼暫行條例之後，始於八十八年七月十六
    日參加農民健康保險，此為兩造所不爭，並有原告領取勞工保險老年給付及參加
    農民健康保險之電腦資料等附原處分卷可稽，自堪信為真實。從而，依據八十七
    年十一月十一日總統令修正公布之老年農民福利津貼暫行條例第四條第三項規定
    ：「已領取社會保險老年給付者，於本條例修正通過後再加入農民健康保險者或
    加入勞工保險之漁會甲類會員，不適用本條例之規定。」，原告自不符申領老年
    農民福利津貼之要件。原告雖以其於三十七年間即以自耕農身分取得農地耕種，
    已符合請領老年農民福利津貼資格要件資為爭議，惟此仍無解其係於八十七年十
    一月十一日總統令修正公布老年農民福利津貼暫行條例之後始參加農民健康保險
    之事實。另原告是否符合請領老年農民福利津貼之要件，應依據法律個案認定，
    而其他類似案例是否發給，核屬另案是否妥適之問題，非本件所應審究，亦無原
    告所稱原處分違反行政行為一致性原則之可言。又老年農民福利津貼暫行條例之
    立法意旨，係針對年長而乏資力之農民予以金錢資助，寓有濟弱扶貧之社會福利
    精神，為免浪費政府有限財政資源，對已領取軍、公、教及勞工保險等老年給付
    者，自不宜再重複發放福利津貼，原告訴稱勞工保險並非社會保險之一種，與領
    取老年農民福利津貼不相違背云云，不無誤會。至於原告主張其得依老年農民福
    利津貼暫行條例第五條規定申請追溯補發乙節，查該條例第五係規定：「老年農
    民因中央主管機關八十四年六月八日發布施行之老年農民福利津貼申領及核發辦
    法第二條第一項第二款至第四款規定，不能申領福利津貼者，於本條例修正施行
    後，得依本條例修正施行前規定，申請補發。」，而該條所稱得申請補發者，雖
    指「具有農業外之專任職業者」、「農業用地、農舍以外，其個人土地及房屋價
    值合計超過新臺幣五百萬元者」、「最近一年度其個人綜合所得總額超過該年全
    年基本工資者」，惟亦須以八十七年十一月十一日總統令修正公布老年農民福利
    津貼暫行條例之前即參加農民健康保險者，始有適用之餘地，本件原告既係於八
    十七年十一月十一日總統令修正公布老年農民福利津貼暫行條例之後始參加農民
    健康保險，自非屬老年農民福利津貼暫行條例第五條規定得申請追溯補發者，原
    告執以為本件應發給其老年農民福利津貼之論據，殊無足取。
五、綜上所述，勞保局核定不予發給原告老年農民福利津貼，揆諸前揭法條規定，並
    無違誤。訴願決定予以維持，亦無不合。原告徒執前詞聲明撤銷，為無理由，應
    予駁回。
據上論結，本件原告之訴為無理由，爰依行政訴訟法第九十八條第三項前段，判決如
主文。
中　　華　　民　　國　　　九十一　　　年　    四　　　月　  　十一  　　日
                               臺 北 高 等 行 政 法 院  第 六 庭
                                           審 判 長 法  官　林樹埔
           　　　　　　　　　　　　　　　　　　　　 法　官　闕銘富
           　　　　　　　　　　　　　　　　　　　　 法　官　曹瑞卿
右為正本係照原本作成。
如不服本判決，應於送達後二十日內，向本院提出上訴狀並表明上訴理由，如於本判
決宣示後送達前提起上訴者，應於判決送達後二十日內補提上訴理由書（須按他造人
數附繕本）。
中　　華　　民　　國　　　九十一　　　年　    四　　　月　  　十一  　　日
            　　　　　　　　　　　　 　　    　     書記官  方偉皓
